【裁判字號】    95,上,108
【裁判日期】    950620
【裁判案由】    返還獎勵金等
【裁判全文】
臺灣高等法院臺中分院民事判決           95年度上字第108號
上  訴  人  乙○○
            甲○○
            丁○○
上三人共同
訴訟代理人  林道啟律師
被  上訴人  台灣電力股份有限公司
法定代理人  陳貴明
訴訟代理人  林易佑律師
上列當事人間請求返還獎勵金等事件，上訴人對於民國九十五年
一月五日臺灣南投地方法院九十四年度訴字第三四二號第一審判
決提起上訴，本院於九十五年六月六日言詞辯論終結，玆判決如
下：
    主  文
上訴駁回。
第二審訴訟費用由上訴人乙○○負擔一百分之三十六，甲○○負
擔一百分之十五，餘由丁○○負擔。
    事實及理由
甲、程序方面：
    本件被上訴人台灣電力股份有限公司（以下稱台電公司）之
    法定代理人原為丙○○，於第二審訴訟中變更為陳貴明，有
    該公司九十五年二月二十日電人字第09502004601號函附卷
    可稽（見本院卷第二十五頁），陳貴明於九十五年三月十四
    日具狀聲明承受訴訟（見同卷第二十二頁），核無不合，先
    予明。
乙、實體方面：
一、兩造之聲明：
（一）上訴人方面：求為判決：
  １、原判決關於上訴人部分廢棄。
  ２、右廢棄部分，被上訴人在第一審之訴及假執行之聲請駁回。
（二）被上訴人方面：求為判決：駁回對造之上訴。
二、本件被上訴人公司起訴主張：伊公司於民國（下同）八十六
    至八十七年間，為興建「中寮－龍崎三四五仟伏輸電線路（
    中寮－竹山段）」，原擬以協議徵收方式取得如附表一所示
    上訴人乙○○、甲○○、丁○○等人（以下稱上訴人乙○○
    等三人）各自所有座落南投縣鹿谷鄉鄉等筆土地（下稱
    系爭土地），作為架設上開輸電線路中編號第54號、第54B
    號、第54C號等三座輸電鐵塔之基地用地，並與上訴人乙○
    ○等三人分別簽立「台電公司興辦中寮至龍崎輸電線路用地
    協議記錄」（下稱輸電鐵塔用地協議），約定：雙方同意以
    徵收方式辦理，土地補償費包括地價款及先行施工獎勵金，
    地價款依法令規定補償，俟報准徵收後由縣市政府轉發，先
    行施工獎勵金由台電公司陳報上級核准後，在施工前發放。
    被上訴人依約於施工前，即八十七、八十八年間，陸續發給
    上訴人等人如附表一所示各項目之金額，上訴人乙○○等三
    人則分別簽立「收據兼切結書」（下稱收據）、「土地承諾
    書」（下稱承諾書），承諾如附表一所示之土地專供被上訴
    人設置鐵塔，實際使用面積若有增減，應由被上訴人按原議
    價格比例增減之。如施工受阻或設計變更或地籍預為分割錯
    誤等，致用地全部或部分土地未能使用時，上訴人則應將全
    部或部分施工獎勵金及地價款一次退還被上訴人。詎被上訴
    人依約將上述款項發給上訴人乙○○等三人以後，準備開工
    之際，即因鹿谷鄉當地百姓強力抗爭，被上訴人不得已，於
    八十七年十二月至八十八年一月間，將上開編號54B 號、及
    54C號兩個鐵塔作移位設計；取消上述編號第54號鐵塔之施
    設，另於八十八年九月二十一日發生九二一震災之後，上述
    編號54B鐵塔之ｂ腳遭棄土覆蓋，形成新山溝，不適合搭建
    輸電鐵塔，必須移位設計。基於上開因素，被上訴人未能按
    照原約定計畫使用上訴人乙○○等三人所有之系爭土地作為
    輸電鐵塔之用，亦未報請主管機關實施徵收作業，並無造成
    上訴人乙○○等三人有「終止租約致土地減少收成」、「土
    地改良或地上物損失」、「畸零地損失」等情形。依據上訴
    人乙○○等三人所書立之上述承諾書第九條或收據第三條約
    定之內容可知，兩造顯係以「如施工受阻或設計變更或地籍
    預為分割錯誤等，致用地全部或部分土地未能使用時」，作
    為解除權發生之停止條件。故本件既因當地百姓抗爭致施工
    受阻，或受九二一震災影響，因而設計變更，致全部未使用
    上訴人等人所有如附表一所示之系爭土地，其約定之停止條
    件顯已成就，被上訴人自得解除彼此間之協議關係，請求回
    復原狀，即請求返還如附表一所示給付項目之給付金額。被
    上訴人分別於九十一年至九十三年間，發函上訴人等人請求
    返還，但未獲置理，被上訴人以本件起訴狀繕本之送達作為
    解除契約之意思表示，若起訴狀繕本未能認為已為解除契約
    之意思表示，被上訴人主張已於九十五年五月二十六日本院
    準備程序期日向上訴人乙○○等三人以口頭為解除契約之意
    思表示等情，爰本於履行承諾書及解除契約回復原狀之法律
    關係，求為命上訴人乙○○、甲○○、丁○○分別給付被上
    訴人新台幣（以下同）六十萬元、二十四萬九千五百六十四
    元、八十萬六千二百四十一元及均自訴狀繕本送達翌日起至
    清償日止按年息百分之五計付利息，及均宣告假執行之判決
    （被上訴人另訴請林昆忠、柯永亮、柯堂為、林光雄、林錫
    禧、江有進、江有財、江有亮、江有洲返還獎勵金、土地改
    良費、地上物補償費及遲延利息部分，原審均為被上訴人勝
    訴之判決，未據林昆忠等人聲明不服）。
三、上訴人乙○○等三人則以：(一)、被上訴人所提之「輸電鐵塔
    用地協議」，僅約定被上訴人應發放「先行施工獎勵金」給
    上訴人，並未約定上訴人應將「先行施工獎勵金」退還給被
    上訴人的條件，且被上訴人發放施工獎勵金時，上訴人等將
    印章交給被上訴人委派之承辦人員，於收據、承諾書上蓋章
    ，承辦人員既未交付上開文件影本予上訴人等，亦未對上訴
    人等說明上開文件內容，該等文件之內容不得拘束上訴人，
    被上訴人請求上訴人乙○○等三人返還「先行施工獎勵金，
    非有理由。（二）被上訴人取得上訴人出具之使用土地同意
    書後，業已開始使用上訴人乙○○等三人所有之系爭土地，
    暨已使用上訴人乙○○等三人之土地，即與承諾書第九條及
    收據第三條所定返還「先行施工獎勵金之要件不符，被上訴
    人請求上訴人乙○○等三人返還「先行施工獎勵金，亦非有
    據。（三）被上訴人未能使用上訴人乙○○等三人所有系爭
    土地，係因居民抗爭及九二一大地震之原因，上訴人並無過
    失，被上訴人以不可歸責於上訴人之上開原因，致變更線路
    設計，要求上訴人退還已發放之先行施工獎勵金等，即與誠
    信原則有悖，不應准許等語。（四）承諾書第九條及收據第
    三條所謂「如施工受阻或設計變更或地籍預為分割錯誤，致
    用地全部或部分未能使用時．．．」之情形，依文義解釋係
    指全部或部分土地未能使用而言，至於被上訴人業已使用上
    訴人土地部分，即應支付上訴人使用土地之對價。（五）承
    諾書第九條及收據第三條之約定，並非兩造訂定之解約約款
    ，且上訴人乙○○等三人並未收到被上訴人任何有關解除
    本件契約之意思表示，被上訴人本於解除契約回復原狀之法
    律關係請求上訴人返還系爭款項，並非有據等語，資為抗辯
    。
四、兩造不爭執之事實：
（一）被上訴人公司於八十六至八十七年間，為興建「中寮－龍
      崎三四五仟伏輸電線路（中寮－竹山段）」，擬以協議徵
      收方式取得如附表一所示上訴人乙○○等三人各自所有之
      系爭土地，作為架設上開輸電線路中編號第54號、第54B
      號、第54C號等三座輸電鐵塔之基地用地，並與上訴人乙
      ○○等三人分別簽立上述輸電鐵塔用地協議，約定：雙方
      同意以徵收方式辦理，土地補償費包括地價款及先行施工
      獎勵金，地價款依法令規定補償，俟報准徵收後由縣市政
      府轉發，先行施工獎勵金由台電公司陳報上級核准後，在
      施工前發放。被上訴人依約於施工前，即八十七、八十八
      年間，陸續發給上訴人等人如附表一所示各項目之金額，
      上訴人乙○○等三人則分別簽立「收據兼切結書」、「土
      地承諾書」，承諾如附表一所示之土地專供被上訴人設置
      鐵塔，實際使用面積若有增減，應由被上訴人按原議價格
      比例增減之。如施工受阻或設計變更或地籍預為分割錯誤
      等，致用地全部或部分土地未能使用時，上訴人則應將全
      部或部分施工獎勵金及地價款一次退還被上訴人。
（二）被上訴人依約將上述款項發給上訴人乙○○等三人以後，
      準備開工之際，即因鹿谷鄉當地百姓強力抗爭，被上訴人
      不得已，於八十七年十二月至八十八年一月間，將上開編
      號54B號、及54C號兩個鐵塔作移位設計；取消上述編號第
      54號鐵塔之施設，另於八十八年九月二十一日發生九二一
      震災之後，上述編號54B 鐵塔之ｂ腳遭棄土覆蓋，形成新
      山溝，不適合搭建輸電鐵塔，而為移位設計。
（三）上訴人乙○○等三人所領取之系爭款項，迄今未返還給被
      上訴人。
五、關於被上訴人本於履行承諾書之法律關係請求上訴人乙○○
    等三人返還系爭「先行施工獎勵金」、「土地改良費」、「
    地上物補償費」部分：
（一）系爭承諾書第九條約定：「本土地（即系爭土地）專供臺
      電公司（即被上訴人）設置鐵塔，面積如有增減，土地補
      償費應由臺電公司按原協議價格比例增減之。如施工受阻
      或設計變更．．．．致用地全部或部分未能使用時，承諾
      人同意將全部或部分施工獎勵金及地價款一次退還臺電公
      司」。第三條約定：「土地補償費，包括地價款及先行施
      工獎勵金」（見原審卷第第三十頁、第五十頁、第六十頁
      ）。依上述承諾書約定之內容，若因施工受阻或設計變更
      ，致上述預定之鐵塔用地全部或部分土地未能使用時，上
      訴人乙○○等三人即應將所受領之「先行施工獎勵金」、
      「土地改良費」、「地上物補償費」、「地價款」等，退
      還給被上訴人。
（二）被上訴人主張：伊準備開工之際，因鹿谷鄉當地百姓強力
      抗爭，不得已，於八十七年十二月至八十八年一月間，將
      上述編號54B、54C兩個鐵塔位置作移位設計；八十八年九
      月十四日將上述編號第54號鐵塔取銷設計，另八十八年九
      月二十一日發生九二一震災之後，54Ｂ鐵塔之ｂ腳遭棄土
      覆蓋，形成新山溝，不適合搭建輸電鐵塔，必須移位設計
      等情，業據被上訴人提出被上訴人公司輸工處線設課八十
      七年十二月十八日、八十八年一月十九日、八十八年九月
      十六日、八十八年十月十八日、八十八年十一月一日簽呈
      暨附圖影本一紙（見原審卷第八二至八四、八五至九二、
      九五至九七頁）、八十八年十月十一日「921災區○○○
      路路勘災記錄表」附卷可稽（見原審卷第九三頁），被上
      訴人輸電線路變更之事實亦經證人劉威祥於原審到庭證述
      屬實（見原審卷第一五七頁），足認被上訴人於系爭「輸
      電鐵塔用地協議」、「承諾書」訂立後，在履約過程中，
      因當地居民抗爭及921地震等因素，而有移位設計及取消
      設計之必要，致系爭鐵塔用地全部未能使用之情形，是被
      上訴人依據系爭承諾書第九條及第三條之約定，請求上訴
      人乙○○等三人將所受領之系爭「先行施工獎勵金」、「
      土地改良費」、「地上物補償費」、「畸零地補償費」返
      還被上訴人，即屬正當。
（三）上訴人乙○○等三人雖辯稱：被上訴人所提之「輸電鐵塔
      用地協議」，僅約定被上訴人應發放「先行施工獎勵金」
      給上訴人，並未約定上訴人應將「先行施工獎勵金」退還
      給被上訴人的條件，且被上訴人發放施工獎勵金時，上訴
      人等將印章交給被上訴人委派之承辦人員，於收據、承諾
      書上蓋章，承辦人員既未交付上開文件影本予上訴人等，
      亦未對上訴人等說明上開文件內容，該等文件之內容不得
      拘束上訴人，被上訴人請求上訴人乙○○等三人返還「先
      行施工獎勵金，非有理由等語。惟為被上訴人所否認，查
      ：
    １、按私文書經本人或其代理人簽名、蓋章或按指印或有法
        院或公證人之認證者，推定為真正，民事訴訟法第三百
        五十八條第一項定有明文。又當事人主張有利於己之事
        實者，就其事實有舉證之責任，亦為民事訴訟法第二百
        七十七條所明定。
    ２、上訴人對被上訴人提出之承諾書、收據、切結書等私文
        書均承認為真正，上訴人自應受該文書內容之拘束。參
        酌該協議紀錄內容記載：系爭鐵塔基礎用地經雙方同意
        以徵收方式辦理；又土地補償費包括地價款及先行施工
        獎勵金；發放先行施工獎勵金時，土地使用權人應出具
        土地使用權同意書、切結書、印鑑證明等資料；土地所
        有權人領款時依法應出具收據等語，有上開協議書在卷
        可證。而系爭承諾書、收據均加蓋上訴人之印章，並填
        寫上訴人之身分證號碼、住址等資料，有該承諾書（見
        原審卷第三０頁、第五０頁、第六０頁）及收據（見原
        審卷第二十九頁、第三十二頁、第四十五頁、第五十九
        頁、第六二頁）附卷可參，則參以上開協議內容足見上
        訴人乙○○等三人對於收受被上訴人發放先行獎勵金之
        同時，應出具上開承諾書、收據等情，應早已知悉，對
        該承諾書、收據之內容亦應詳予審核。況上開承諾書、
        收據且經上訴人乙○○之代理人黃國賢、上訴人甲○○
        親自簽名，應均已知悉此等文書之內容。又上開收據內
        容只有三項，扣除第一項土地內容之標示外，僅餘二項
        ，字體並非細小難辨，上訴人乙○○等三人既不否認印
        章為渠等所交付（見原審卷第一二二頁至第一二四頁）
        ，嗣後再抗辯稱不知該文書之內容云云，顯違經驗法則
        ，不足採信。
（四）上訴人乙○○等三人又提出照片及南投縣竹山地政事務所
      九十三年五月二十四日土地複丈成果圖一件，抗辯稱：被
      上訴人取得上訴人出具之使用土地同意書後，業已開始使
      用上訴人乙○○等三人所有之系爭土地，暨已使用上訴人
      乙○○等三人之土地，即與承諾書第九條及收據第三條所
      定返還「先行施工獎勵金」之要件不符，被上訴人請求上
      訴人乙○○等三人返還「先行施工獎勵金」，亦非有據等
      語。此亦為被上訴人所否認。經查：本件兩造原約定使用
      之系爭土地，係供被上訴人設置上開輸電鐵塔之用，即作
      為鐵塔之基地使用，並非供設置道路使用，而上開鐵塔基
      地部分均未使用之事實，業經上訴人於原審自認無誤（見
      原審卷第168頁）。故上訴人上開抗辯縱令屬實，亦與本
      件被上訴人所為未使用上訴人系爭土地之主張無關，即與
      本件被上訴人請求返還系爭土地施工獎勵金等款項之訴訟
      標的無涉。
（五）上訴人乙○○等三人再辯稱：被上訴人未能使用上訴人乙
      ○○等三人所有系爭土地，係因居民抗爭及九二一大地震
      之原因，上訴人並無過失，被上訴人以不可歸責於上訴人
      之上開原因，致變更線路設計，要求上訴人退還已發放之
      先行施工獎勵金等，即與誠信原則有悖，不應准許等語。
      查上述承諾書第九條之內容，若被上訴人鐵塔施工受阻或
      設計變更，致用地全部或部分未能使用時，上訴人即應將
      所受領之系爭款項返還被上訴人，並未約定上訴人無過失
      即無庸返還，是不論上訴人有無過失，只要被上訴人鐵塔
      施工受阻或設計變更，致用地全部或部分未能使用時，上
      訴人即應將所受領之系爭款項返還被上訴人，是上訴人上
      述抗辯，亦非有據。
（六）上訴人乙○○等三人復辯稱：承諾書第九條及收據第三條
      所謂「如施工受阻或設計變更或地籍預為分割錯誤，致用
      地全部或部分未能使用時．．．」之情形，依文義解釋係
      指全部或部分土地未能使用而言，至於被上訴人業已使用
      上訴人土地部分，即應支付上訴人使用土地之對價等語。
      此亦為被上訴人所否認。本件被上訴人鐵塔施工時受當地
      居民阻撓而受阻，致原約定如附表一之鐵塔預定用地，被
      上訴人全部未使用之情，已如上述，既全部未使用上訴人
      廖黃足等三人之土地，被上訴人即得請求上訴人乙○○等
      三人將系爭款項返還，上訴人乙○○等三人上開抗辯，亦
      非可採。
（七）上訴人乙○○等三人再援引本院九十二年度重上字第五號
      判決（附於本院卷第十八頁至二十一頁），辯稱被上訴人
      不得請求上訴人乙○○等三人將所受領之系爭款項返還等
      語。查本院上述判決固為被上訴人敗訴之判決，上訴第三
      審後，經最高法院以九十三年台上字第二五五六號駁回被
      上訴人之上訴而告確定，有該判決影本附卷可憑（見本院
      卷第五十九頁至第六十二頁），惟本院上述事件，被上訴
      人係本於不當得利之法律關係以及履行「收據兼切結」約
      定之法律關係而請求蘇許素琴等人返還受領之施工獎勵金
      等款項（見本院卷第五十九頁反面、第十八頁），案由為
      「不當得利」，而本件被上訴人係本於解除契約回復原狀
      及履行承諾書之法律關係而請求上訴人乙○○等三人將所
      受領之系爭施工獎勵金等款項返還被上訴人，案由為「返
      還獎勵金等」（本院本件係以被上訴人所主張之履行承諾
      書法律關係為有理由而為被上訴人勝訴之判決，就被上訴
      人另主張之解除契約回復原狀法律關係部分不必再為審究
      ），兩案之事實並非同一，自難比附援引，上訴人乙○○
      等三人上開抗辯，亦不足採。
六、綜上所述，被上訴人本於履行承諾書之法律關係，請求上訴
    人乙○○將所受領之先行施工獎勵金457380元、土地改良費
    89790元、地上物補償費52830元，合計600000元，請求上訴
    人甲○○將所受領之先行施工獎勵金249564元，請求上訴人
    丁○○將所受領之先行施工獎勵金571725元、畸零地補償費
    234516元，合計806241元返還，併均自起訴狀繕本送達翌日
    起（上訴人乙○○自94年9月1日起算，上訴人甲○○、丁○
    ○均自94年8月31日起算，見原審卷第110頁、第114頁、第
    115頁）至清償日止按年息百分之五計算之利息，洵屬正當
    ，原審為上訴人乙○○等三人敗訴之判決，並均依兩造之聲
    請，各酌定相當擔保金額，分別為「准」、「免」假執行之
    宣告，核無不合，上訴論旨，猶執前詞，指摘原判決失當，
    求為廢棄，非有理由，應予駁回。
七、被上訴人本於履行承諾書之法律關係請求上訴人返還系爭款
    項，該項主張已足獲勝訴之判決，則其另本於解除契約回復
    原狀之法律關係請求上訴人返還系爭款項，即無審究必要；
    又兩造其餘攻擊防禦方法及舉證，核於判決結果無影響，爰
    不逐一論述，均附此鈙明。
八、據上論結，本件上訴為無理由，依民事訴訟法第四百四十九
    條第一項、第七十八條、第八十五條第一項前段，判決如主
    文。
中    華    民    國    95    年    6     月    20    日
                      民事第五庭審判長法  官  陳滿賢
                                      法  官  朱  樑
                                      法  官  邱森樟
以上正本係照原本作成。
得上訴（不得單獨上訴）。
如對本判決上訴，須於收受判決送達後二十日內向本院提出上訴
書狀，其未表明上訴理由者，應於提出上訴後二十日內向本院提
出上訴理由書 (須按他造人數附具繕本)。
上訴時應提出委任律師為訴訟代理人之委任狀。具有民事訴訟法
第四百六十六條之一第一項但書或第二項之情形為訴訟代理人者
，另應附具律師及格證書及釋明委任人與受任人有該條項所定關
係之釋明文書影本。
                                      書記官  鄧智惠
中    華    民    國    95    年    6    月    26    日
                                                      Ｈ


司法院資訊處製作；財團法人民間司法改革基金會備份。
